【裁判字號】    95,台上,3756
【裁判日期】    950713
【裁判案由】    殺人未遂
【裁判全文】
最高法院刑事判決            九十五年度台上字第三七五六號
    上  訴  人  甲○○
上列上訴人因殺人未遂案件，不服台灣高等法院高雄分院中華民
國九十二年十月七日第二審判決（九十二年度上訴字第一四二八
號，起訴案號：台灣高雄地方法院檢察署九十一年度偵字第一三
一四六號），提起上訴，本院判決如下：
    主  文
原判決撤銷，發回台灣高等法院高雄分院。
    理  由
本件原判決認定上訴人甲○○與乙○○係同居男女朋友，於民國
九十一年四月十三日晚間，在高雄市楠梓區○○○街二九一巷十
二號同居處，上訴人與乙○○因細故發生爭吵，上訴人隨即負氣
離去，並萌生報復乙○○之意。上訴人先於同日下午十時二十六
分以所有0000000000號行動電話傳送「告訴乙○○，
如果要他父母長命一點，就拿命來換」之簡訊予乙○○胞弟丙○
○之友人陳繼皓，陳繼皓將該簡訊轉傳至丙○○所有00000
00000號手機。同年四月十四日，上訴人復傳送「叫你大哥
到甲○○家談判」、「你們知不知道我們全家等你整個晚上，給
你機會不要，那就等著打官司吧」等簡訊予丙○○，乙○○因而
輾轉得知，但不以為意，而未生畏懼之心。上訴人復基於放火燒
燬現供人使用住宅之犯意，於同年月十六日下午某時，先在高雄
市○○區○○街一六四號十樓之五住處書立遺書，於同日下午九
時五十分許，至高雄市○○區○○路全小客車租賃公司承租７
Ｍ─五一九六號自用小客車，再至高雄市楠梓區寶貝生活館購買
二十公升裝之塑膠桶三個，續在該車上擺放瓦斯桶一桶，預供放
火後在車上自殺之用，再於翌（十七）日上午零時八分許，至高
雄市○○區○○路八九九號德民加油站，持其中一塑膠桶購買二
十公升汽油後，駕車至乙○○住宅，以藏放在門口鞋櫃供家庭成
員使用之鑰匙進入宅內。至同日上午二時三十分許，上訴人明知
乙○○及其父戊○○、母丁○、胞弟丙○○均在內熟睡，雖可預
見在住宅內放火，可能發生乙○○、戊○○、丁○、丙○○逃生
不及而死亡之結果，仍基於發生結果並不違背其本意之意思，以
衣物塞住乙○○、戊○○、丁○、丙○○房間門與地板接縫處，
再自三樓潑灑汽油流至一樓後，在一樓客廳以其所有打火機點燃
汽油燃燒，然點火之際不慎延燒自身，乃奔出求救，經附近店家
呼叫救護車送醫。另乙○○、戊○○、丁○、丙○○亦經及時逃
出，均未生死亡結果，但仍造成乙○○受有左手燒燙傷之傷害、
戊○○受有左手燒燙傷、左足撕裂傷及吸入性灼傷等傷害，丁○
受有四肢燙傷達全身面積百分之三十五之傷害，丙○○受有吸入
性灼傷之傷害，乙○○住宅火勢則經消防人員及時撲熄，僅造成
客廳沙發椅、桌子燒燬，一樓和室隔間三合板燒燬，一樓後側廚
房、二樓房間、三樓增建均呈煙燻熱烘烤積碳現象，暨住宅外乙
○○所有ＺＢ─二０五九號小客車、黃保全所有ＸＯＭ─四０七
號小客車、黃德明所有ＸＯＤ─二七三號機車、黃德昌所有ＸＺ
Ｘ─０一八號機車燒燬，而放火燒燬現供人使用住宅未果等情。
因而撤銷第一審之科刑判決，改判依想像競合犯關係從一重仍論
處上訴人殺人未遂罪刑。固非無見。
惟查：(一)、刑法上之故意，依第十三條第一項、第二項之規定，
分為直接故意（或確定故意）與間接故意（或不確定故意）二種
。前者指行為人對於構成犯罪之事實，明知並有使之發生（實現
）該事實之決意，進而實行該犯罪決意之行為；後者指行為人對
於構成犯罪之事實，預見其有發生（實現）之可能，因該犯罪事
實之發生（實現）不違背其本意，乃予容認，任其發生（實現）
之情形而言。原判決事實認定上訴人明知乙○○、戊○○、丁○
、丙○○均在屋內熟睡，雖可預見在住宅內放火，可能發生乙○
○等四人因逃生不及而死亡之結果，仍基於發生結果並不違背其
本意之意思，以衣物塞住乙○○等四人房門與地板間之縫隙，自
三樓潑灑汽油流至一樓後，在一樓以打火機點燃汽油，使該屋客
廳沙發椅、桌子燒燬，一樓和室隔間三合板燒燬，一樓後側廚房
、二樓房間、三樓增建均呈煙燻熱烘烤積碳現象，乙○○等四人
雖均及時逃出，仍分別造成燒燙傷或吸入性灼傷等傷害等情。則
所謂上訴人「明知」乙○○等四人均在屋內房間熟睡，竟以「衣
物塞住乙○○等四人房間門與地板接縫處」，再以汽油放火焚燒
該房屋，似認上訴人係基於直接殺人之確定故意，但又稱上訴人
「預見」放火可能發生死亡結果，仍基於發生結果不違背其本意
之意思為之，似又認屬間接之不確定故意；乃理由內竟說明上訴
人可預見在住宅內放火，可能發生乙○○等四人逃生不及之死亡
結果，其結果之發生不違背其本意，係基於殺人之不確定故意而
放火，已有判決理由矛盾之違法。且汽油係高燃性物品，以汽油
潑灑、點燃有人居住之房屋，將致該屋迅速陷入火海，足使屋內
之人因濃煙窒息或火勢燃燒而死亡，為一般人周知之常識。依原
判決事實認定，上訴人先以手機多次傳送「如果要他父母長命一
點，就拿命來換」、「叫你大哥到甲○○家談判」、「你們知不
知道我們全家等你整個晚上，給你機會不要，那就等著打官司吧
」等簡訊，旋準備二十公升汽油，於午夜時分，俟乙○○等四人
正在樓上熟睡之時，潛入該屋，先以衣物分別塞住乙○○等四人
之房門與地板間縫隙，再自三樓潑灑汽油使流至一樓，在一樓以
打火機點燃汽油而放火焚燒該房屋，則能否謂上訴人非基於殺人
之直接故意為之？亦饒有研求之餘地。(二)、放火罪既遂或未遂之
分，以所放之火，其獨立燃燒力，已足以變更物體或喪失其效用
者為區別之標準。依卷附照片與「火災現場勘查記錄及原因判斷
」所示，該房屋一樓客廳除廚房呈嚴重煙燻積碳現象外，內部多
已燒燬，即沙發椅、桌子均嚴重燒燬，隔間三合板燒失，僅存角
材，內部裝潢呈表層碳化現象，二、三樓呈煙燻熱烘烤積碳現象
。以上事證倘若非虛，則該房屋（含一樓）是否仍未喪失其效用
？亦非無疑。原判決未為必要之論敘，即認該房屋未喪失效用，
上訴人僅犯放火未遂罪，亦有理由不備之違法。況本件實情如何
？事涉上訴人所犯之罪名，於上訴人之利益至有關係，且基於公
平正義之維護，自有調查之必要性。原審未予澈查釐清，即行判
決，亦有應於審判期日調查之證據，未予調查之違誤。以上，或
係上訴意旨所指摘，或為本院得依職權調查之事項，應認原判決
有撤銷發回更審之原因。
據上論結，應依刑事訴訟法第三百九十七條、第四百零一條，判
決如主文。
中    華    民    國  九十五  年    七    月   十三   日
                      最高法院刑事第八庭
                          審判長法官  張  淳  淙
                                法官  張  春  福
                                法官  呂  丹  玉
                                法官  石  木  欽
                                法官  林  開  任
      本件正本證明與原本無異
                                      書  記  官
中    華    民    國  九十五  年    七    月   二十   日
                                                      V


司法院資訊處製作；財團法人民間司法改革基金會備份。
